臺灣高等法院民事判決
109年度重上更一字第46號
上  訴  人  蔣東濬  
訴訟代理人  蘇美玲律師
            萬建樺律師
被  上訴人  兆豐國際商業銀行股份有限公司

法定代理人  張兆順  
訴訟代理人  趙興偉律師
            吳佩蓮律師
上列當事人間請求分配表異議之訴事件，上訴人對於中華民國10
5年11月30日臺灣臺北地方法院105年度重訴字第650號第一審判
決提起上訴，經最高法院第一次發回更審，本院於109年8月26日
言詞辯論終結，判決如下：
    主      文
上訴駁回。
第二審及發回前第三審訴訟費用由上訴人負擔。
    事實及理由
一、上訴人主張：被上訴人對於訴外人即債務人吳麗玲所有如本
    判決附表（下稱附表）一編號㈢所示不動產（下稱不動產㈢）
    ，設有最高限額新臺幣（下同）1億2,809萬元之第一順位抵
    押權，伊對不動產㈢則設有最高限額1億8,000萬元之第二順
    位抵押權，嗣臺灣臺北地方法院民事執行處（下稱執行法院
    ）104年度司執字第60880號給付票款強制執行事件（下稱系
    爭執行事件）就不動產㈢拍賣所得金額1億5,548萬元，於民
    國105年3月29日作成如附表三所示分配表（下稱系爭分配表
    ），於次序6列載被上訴人對吳麗玲共有1億4,666萬3,184元
    債權，分配金額為1億2,805萬5,759元，並定於同年5月5日
    分配。被上訴人上開債權，實際上包含如附表一所示債權(
    甲)、(乙)、(丙)等3筆債權（下分稱債權(甲)、(乙)、(丙)
    ，合稱系爭3債權），雖經吳麗玲分別以如附表一編號㈠、㈡
    所示不動產（下分稱不動產㈠、㈡）及不動產㈢為抵押物，依
    序各設定最高限額3,000萬元、2,331萬元、1億2,809萬元等
    3筆第一順位抵押權予被上訴人作為擔保，然該3筆最高限額
    抵押權之擔保債權種類及範圍均相同，被上訴人對吳麗玲之
    系爭3債權實屬受上3筆抵押權擔保之同一債權，應有民法第
    881條之17、第875條之3、第875條之2第1項第2款規定之適
    用或類推適用，即按各抵押權所限定負擔金額之比例，計算
    各抵押權分擔同一債權之金額，是系爭3債權就不動產㈢之受
    分配金額應合計為1億0,356萬1,672元（分擔系爭3債權金額
    明細詳附表二），故系爭分配表就被上訴人之分配金額有誤
    。伊已於105年5月2日向執行法院聲明異議，惟執行法院未
    更正系爭分配表等情，爰依強制執行法第41條規定，求為將
    系爭分配表次序6所列被上訴人受分配金額超過1億0,356萬1
    ,672元部分予以剔除之判決（按上訴人主張於原審誤算不動
    產㈢所分擔系爭3債權金額為1億0,356萬1,671元，因而上訴
    後於本院變更請求剔除被上訴人受分配金額為超過1億0,356
    萬1,672元部分，核其上開變更，僅係減縮應受判決事項之
    聲明，依民事訴訟法第446條第1項但書、第255條第1項第3
    款規定，尚屬無礙，應予准許）。上訴聲明：㈠原判決關於
    駁回第㈡項請求部分廢棄。㈡上廢棄部分，系爭執行事件於10
    5年3月29日作成之系爭分配表，次序6所列被上訴人第一順
    位抵押權受分配金額超過1億0,356萬1,672元部分，應予剔
    除。
二、被上訴人則以：吳麗玲前於98、99、101年間，分別簽發本
    票向伊借款，伊先後於98年7月21日、99年10月1日、101年1
    月19日各撥付2,500萬元、3,840萬元、1億0,674萬元借款予
    吳麗玲，故債權(甲)、(乙)、(丙)並非同一債權。又附表一
    編號㈠、㈡、㈢所示之最高限額抵押權（下分稱最高限額抵押
    權㈠、㈡、㈢），係分別以不動產㈠、㈡、㈢為抵押物，且非同日
    、同字號登記，存續期間、擔保總債務額亦不同，更無各將
    另2不動產登載為共同擔保物之情事，上3最高限額抵押權即
    非屬共同最高限額抵押權，自無民法第881條之17、第875條
    之3、第875條之2第1項第2款規定之適用或類推適用等語，
    資為抗辯。答辯聲明：㈠上訴駁回。㈡如受不利判決，願供擔
    保請准宣告免為假執行。
三、兩造不爭執事項（見本院卷第52、70頁，並由本院依相關卷
    證為部分文字修正）：
　㈠系爭執行事件於105年3月29日作成之系爭分配表，其上次序6
    列載被上訴人為第一順位抵押權人，分別以債權原本1,967 
    萬0,438元，利息201萬5,110元（即債權(甲)）；債權原本1
    ,650萬3,269元、利息169萬0,654元（即債權(乙)）；及債
    權原本9,644萬8,694元、利息1,033萬5,019元（即債權(丙)
    ）列入分配，上開金額合計1億4,666萬3,184元，並記載被
    上訴人得就最高限額抵押金額1億2,805萬5,759元予以分配
    。
  ㈡被上訴人前於98、99、101年間，與吳麗玲分別成立2,500萬
    元、3,840萬元、1億674萬元之金錢消費借貸契約，並由吳
    麗玲分別提供如附表一所示抵押物（即不動產㈠、㈡、㈢），
    依序設定登記最高限額分別為3,000萬元、2,331萬元、1億2
    ,809萬元之第一順位最高限額抵押權㈠、㈡、㈢作為擔保，擔
    保債權種類及範圍均載明：「擔保債務人對抵押權人現在（
    包括過去所負現在尚未清償）及將來在本抵押權設定契約書
    所定最高限額內所負之債務，包括借款、信用卡、透支、票
    據、保證、衍生性金融商品交易契約及特約商店契約」等語
    。
  ㈢上訴人前於101年間與吳麗玲成立金錢消費借貸契約，並由吳
    麗玲提供不動產㈢及門牌號碼「臺北市○○區○○○路00號18樓之
    1、30號地下三層」建物及其坐落基地，設定登記1億8,000
    萬元之第二順位最高限額抵押權予上訴人作為擔保。
  ㈣兩造對於附表一所載被上訴人對吳麗玲之執行名義及尚欠債
    權之本利和金額，均不爭執。
　上開事實為兩造所不爭（見本院卷第52、70頁），並有系爭分
  配表、借款契約書及撥款資料、不動產㈠、㈡、㈢登記謄本、他
  項權利證明書、抵押權設定契約書等在卷可稽（見原審卷第9
  至13、51至102、128至144、178至180頁；本院重上卷第66頁
  ），是上開事實均堪認定。
四、本院判斷：
　㈠按共同抵押權，係指為同一債權之擔保，於數不動產上設定
    抵押權，此觀民法第875條規定即明。又共同最高限額抵押
    權者，係指為擔保同一債權，於數不動產上設定最高限額抵
    押權之謂，無待為共同抵押之登記，最高法院108年度台上
    字第1853號判決意旨參照。查本件最高限額抵押權㈠、㈡、㈢
    分別於98年7月10日、99年9月20日、101年1月18日設定登記
    ，約定擔保債權確定日分別為128年7月5日、129年9月15日
    、131年1月15日，擔保債權之種類及範圍均記載為：「擔保
    債務人對抵押權人現在（包括過去所負現在尚未清償）及將
    來在本抵押權設定契約書所定最高限額內所負之債務，包括
    借款、信用卡、透支、票據、保證、衍生性金融商品交易契
    約及特約商店契約」等情，有不動產㈠、㈡、㈢之登記謄本附
    卷可考（見原審卷第51至75頁），而依被上訴人提出之債權
    (甲)、(乙)、(丙)3筆借款撥款資料（見本院重上卷第137頁
    ），可知上3筆借款債權分別成立於98年7月21日、99年10月
    1日、101年1月19日，均在最高限額抵押權㈠、㈡、㈢之存續期
    間，據此，債權(甲)、(乙)、(丙)均為最高限額抵押權㈠、㈡
    、㈢之擔保債權範圍所及，應認系爭3債權為受最高限額抵押
    權㈠、㈡、㈢共同擔保之同一債權，職是，最高限額抵押權㈠、
    ㈡、㈢性質上為共同最高限額抵押權，應屬無疑。被上訴人以
    債權(甲)、(乙)、(丙)3筆借款債權之成立時間不同，及最
    高限額抵押權㈠、㈡、㈢非於同日、同字號登記，存續期間、
    擔保總債務額亦不同，暨各抵押權未將不動產㈠、㈡、㈢登記
    為共同擔保物為由，抗辯系爭3債權非同一債權，最高限額
    抵押權㈠、㈡、㈢性質上非共同最高限額抵押權云云，均不足
    取。
　㈡按最高限額抵押權所擔保之原債權，因最高限額抵押權人聲
    請裁定拍賣抵押物而確定，民法第881條之12第1項第5款定
    有明文。且在數不動產上設定共同最高限額抵押權者，如其
    中一不動產發生確定事由時，各最高限額抵押權所擔保之原
    債權均歸於確定，此時，各共同最高限額抵押權已回復其普
    通抵押權之性質，此觀民法第881條之10、第881條之17規定
    自明。查被上訴人先後於103年7月31日向新北地院聲請強制
    執行不動產㈠、㈡，於104年5月22日向執行法院聲請強制執行
    不動產(三)之事實，有民事聲請強制執行狀3份存卷可考（
    見原審卷第105、106、198至200頁），依上說明，上開共同
    擔保之最高限額抵押權㈠、㈡、㈢應已發生所擔保之原債權（
    即債權(甲)、(乙)、(丙)）確定之事由，最高限額抵押權㈠
    、㈡、㈢自回復其普通抵押權之性質，而分別限定所負擔之金
    額依序為3,000萬元、2,331萬元、1億2,809萬元甚明。
　㈢按共同最高限額抵押權之主要作用有三：㈠累積多數標的物之
    交換價值，以確保債權之清償；㈡分散抵押物因毀損、滅失
    或其他因素致其價值減少，因而不能滿足擔保債權受償之風
    險；㈢抵押物一體性價值之確保，如建築物與基地共同設定
    抵押權時，得請求一併拍賣，以確保抵押物之一體性，提高
    其總體價值，亦避免僅就建築物或其基地設定抵押權，致生
    民法第876條規定之法定地上權。基於共同抵押權蘊含之社
    會作用，及抵押權不可分性之規定，我國民法就共同抵押權
    係採取「自由選擇權保障主義」，此觀民法第875條「為同
    一債權之擔保，於數不動產上設定抵押權，而未限定各個不
    動產所負擔之金額者，抵押權人得就各個不動產賣得之價金
    ，受債權全部或一部之清償。」之規定即明，然其結果將造
    成後次序抵押權人或物上保證人之不利益，為此，民法物權
    編於96年修正時採取「調整主義」，即以民法第875條之1至
    875條之4、879條規定，使次順序抵押權人或物上保證人取
    得「求償權」或「承受權」方式，就利害關係人間之利益加
    以調整（參謝在全著，民法物權論(下），第293至296頁，
    新學林出版股份有限公司，109年9月修訂七版）。準此，被
    上訴人（即先順序抵押權人）對債務人吳麗玲提供擔保之擔
    保物實行抵押權（拍賣）時，應具有選擇執行標的（即不動
    產㈢）之自由，但於被上訴人就不動產㈢之受分配金額超過該
    抵押物按民法第875條之2規定核算之限定負擔金額，致上訴
    人（即次順序抵押權人）就不動產㈢之分配金額不足時，上
    訴人得依下列說明調整其權利。
　㈣按為同一債權之擔保，於數不動產上設定抵押權者，各抵押
    物對債權分擔之金額，已限定各個不動產所負擔之金額時，
    依各抵押物所限定負擔金額之比例；為同一債權之擔保，於
    數不動產上設定抵押權者，在各抵押物分別拍賣時，經拍賣
    之抵押物為同一人所有，而抵押權人就該抵押物賣得價金受
    償之債權額超過其分擔額時，該抵押物之後次序抵押權人就
    超過分擔額之範圍內，對其餘未拍賣之同一人供擔保之抵押
    物，承受實行抵押權人之權利，民法第875條之2第1項第2款
    、第875條之4第2款分別定有明文。查債權(甲)、(乙)、(丙
    )乃本件最高限額抵押權㈠、㈡、㈢共同擔保之「同一債權」，
    已如前述，而債務人吳麗玲為擔保系爭3債權，就不動產㈠、
    ㈡、㈢依序設定登記最高限額分別為3,000萬元、2,331萬元、
    1 億2,809萬元之第一順位最高限額抵押權㈠、㈡、㈢予被上訴
    人，嗣最高限額抵押權所擔保之系爭3債權，因被上訴人分
    別向新北地院及執行法院聲請強制執行而確定，本件共同最
    高限額抵押權性質上即已回復為共同普通抵押權，則依民法
    第875條之2第1項第2款規定，不動產㈠、㈡、㈢對系爭3債權內
    部分擔之金額，自應按上3不動產所限定負擔金額之比例計
    算。參以本件被上訴人向執行法院聲請強制執行後，系爭分
    配表次序6列載被上訴人得分配之金額為1億2,805萬5,759元
    ；且上訴人主張：若最高限額抵押權㈠、㈡、㈢有成立共同最
    高限額抵押權，不動產㈢應分擔系爭3債權之金額為1億0,356
    萬1,672元等語，為被上訴人所不爭（見本院卷第67頁），
    參互以觀，可徵系爭分配表次序6所載被上訴人就不動產㈢受
    償之金額部分，確已超過該不動產依民法第875條之2第1項
    第2款規定計算所應限定負擔之金額（下稱超額分配）。又
    不動產㈠、㈡、㈢係分別於104年11月4日、105年3月9日、105
    年1月14日拍定乙節，為兩造所不爭（見本院卷第145、146
    、183頁），上3不動產既係於不同法院分別拍賣，上訴人（
    即次順序抵押權人）亦因被上訴人（即先順序抵押權人）就
    不動產㈢之拍賣價金獲超額分配，致其受分配之金額不足（
    見附表三次序8所載），則依民法第875條之4第2款規定，上
    訴人就被上訴人獲超額分配之金額部分得主張承受權，即承
    受被上訴人在其餘未拍賣之債務人吳麗玲供擔保抵押物（如
    不動產㈡）上之權利，詳言之，被上訴人對吳麗玲之債權及
    抵押權，於上訴人得承受範圍內，當然移轉於上訴人，即發
    生法定移轉之效果（參謝在全著，民法物權論(下），第313
    頁，新學林出版股份有限公司，109年9月修訂七版）。
　㈤上訴人雖主張：被上訴人就系爭3債權聲請強制執行時，均係
    「同時」聲請拍賣不動產㈠、㈡、㈢，且系爭分配表於105年3
    月29日做成時，不動產㈠、㈡、㈢均已拍賣完畢，本件為數抵
    押物「同時拍賣」，應適用民法第875條之3準用民法第875
    條之2規定，即伊得對被上訴人行使就不動產㈢獲超額分配部
    分之求償權云云。按「為同一債權之擔保，於數不動產上設
    定抵押權者，在抵押物全部或部分同時拍賣，而其賣得價金
    超過所擔保之債權額時，經拍賣之各抵押物對債權分擔金額
    之計算，準用前條之規定。」，民法第875條之3定有明文，
    惟此對抵押物賣得價金之受償設有限制規定，僅係執行程序
    於分配階段所設之程序，並未改變抵押權人之自由選擇權（
    參謝在全著，民法物權論(下），第294頁，新學林出版股份
    有限公司，109年9月修訂七版）。本件被上訴人於103年7月
    31日就債權(甲)、(乙)向新北地院聲請強制執行時，係聲請
    拍賣不動產㈠、㈡、㈢及新北市板橋區民族路房地（下稱民族
    路房地），嗣於104年5月22日就債權(丙)向執行法院聲請強
    制執行時，則聲請拍賣不動產㈠、㈡、㈢等情，有民事聲請強
    制執行狀3份在卷可考（見本院卷第175至181頁），固可徵
    被上訴人就不動產㈠、㈡、㈢係同時聲請為強制執行。然查，
    不動產㈠、㈡既係由新北地院於104年11月4日、105年3月9日
    拍定，不動產㈢則由執行法院於105年1月14日拍定及於105年
    3月29日製作系爭分配表，已如前述，新北地院亦就不動產㈠
    、㈡及民族路房地之拍賣結果製作105年8月22日分配表，顯
    見不動產㈠、㈡、㈢之拍賣時間、地點均不同，亦非同時分配
    ，顯與民法第875條之2規定「同時拍賣」之要件不符。上訴
    人此節主張，洵不足採。
　㈥綜上，上訴人雖因被上訴人就不動產㈢之賣得價金獲超額分配
    ，致其受分配金額不足，然本件既屬異時異地分別拍賣及分
    配，依民法第875條之4第2款規定，上訴人就上開超額分配
    部分，僅得承受被上訴人在其餘未拍賣之債務人吳麗玲供擔
    保抵押物上之權利，無從就被上訴人於不動產㈢獲超額分配
    部分，於系爭分配表逕為行使同時拍賣之分擔。從而，上訴
    人主張系爭分配表應剔除被上訴人受分配超過1億0,356 萬1
    ,672元部分，即屬無據。
五、綜上所述，上訴人主張適用或類推適用民法第881條之17、
    第875條之3、第875條之2第1項第2款規定，請求將系爭分配
    表次序6所列被上訴人之第一順位抵押權受分配金額超過1億
    0,356 萬1,672元部分應予剔除，非屬正當，不應准許。從
    而原審所為上訴人敗訴之判決，所持理由雖與本院不同，惟
    結論並無二致，仍應予維持。上訴論旨指摘原判決不當，求
    予廢棄改判，為無理由，應駁回其上訴。
六、本件事證已臻明確，兩造其餘之攻擊或防禦方法及所用之證
    據，經本院斟酌後，認為均不足以影響本判決之結果，爰不
    逐一論列，附此敘明。
七、據上論結，本件上訴為無理由，依民事訴訟法第449條第2項
    、第78條，判決如主文。
中　　華　　民　　國　　109 　年　　9 　　月　　16　　日
                  民事第十六庭  
                        審判長法  官  朱耀平
                              法  官  黃明發
                              法  官  羅立德
正本係照原本作成。
如不服本判決，應於收受送達後20日內向本院提出上訴書狀，其
未表明上訴理由者，應於提出上訴後20日內向本院補提理由書狀
（均須按他造當事人之人數附繕本）上訴時應提出委任律師或具
有律師資格之人之委任狀；委任有律師資格者，另應附具律師資
格證書及釋明委任人與受任人有民事訴訟法第466 條之1第1項但
書或第2項（詳附註）所定關係之釋明文書影本。
中　　華　　民　　國　　109 　年　　9 　　月　　18　　日
　　　　　　　　　    　　　　書記官  顧哲瑜
附註：
民事訴訟法第466條之1（第1項、第2項）：
對於第二審判決上訴，上訴人應委任律師為訴訟代理人。但上訴
人或其他法定代理人具有律師資格者，不在此限。
上訴人之配偶、三親等內之血親、二親等內之姻親，或上訴人為
法人、中央或地方機關時，其所屬專任人員具有律師資格並經法
院認為適當者，亦得為第三審訴訟代理人。

　　　　　　　　　
　　　　　　　　　
　　　　　
　　　　　　　　　
　　　　　　　　　　　　　
　　　　　　　　　
　　　　　　　　　
　　　　　　　　　            
附表一（被上訴人對吳麗玲之債權、抵押權及聲請強制執行情形
）：
被上訴人對吳麗玲之原借款金額 被上訴人對吳麗玲之債權原本                           抵押權        被上訴人聲請強制執行情形  吳麗玲尚欠被上訴人之債權本利和    編號  最高限額          抵      押      物 擔 保 範 圍  所持執行名義    案    號  98年7月21日借款2500萬元 1,967萬0,438元  ㈠ 3,000萬元 不動產㈠：坐落新北市○○區○○段0○段00地號土地應有部分100000分之500及其上同小段1444建號建物即門牌號碼新北市○○區區○路000號14樓房屋 借款債權、、 臺灣新北地方法院103年度司票字第3570號裁定 臺灣新北地方法院103年度司執字第86044號 2,168萬5,548元 99年10月1日借款3840萬元 1,650萬3,269元  ㈡ 2,331萬元 不動產㈡：坐落新北市○○區○○段0○段00地號土地100000分之1471及其上同小段718、727建號建物即門牌號碼新北市○○區○○○路000號11樓、260號13樓房屋 借款債權、、 臺灣新北地方法院103年度司票字第3590號裁定 同上 1,819萬3,923元 101年1月19日借款1億0,674萬元 9,644萬8,694元  ㈢ 1億2,809萬元 不動產㈢：坐落臺北市○○區○○段0○段00地號土地應有部分100000分之1017及其上同小段2513、2425、2426、2427建號建物即門牌號碼臺北市○○區○○路0段00巷0號23樓、8號、6號、2號房屋 借款債權、、 臺灣新北地方法院103年度司票字第3610號裁定 臺灣臺北地方法院104年度司執字第60880號 1億0,678萬3,713元 
附表二（不動產㈢分擔系爭3債權明細）：
被上訴人對吳麗玲之債權原本 吳麗玲尚欠被上訴人之債權本利和 不動產㈢應分擔比例（計算式：最高限額抵押權㈢擔保金額/最高限額抵押權㈠、㈡、㈢擔保金額之總和） 不動產㈢應分擔金額 1,967萬0,438元 2,168萬5,548元 12809/18140 1,531萬2,579元 1,650萬3,269元 1,819萬3,923元 12809/18140 1,284萬7,076元 9,644萬8694元 1億0,678萬3,713元 12809/18140 7,540萬2,017元 合計   1億0,356萬1,672元 
附表三（系爭分配表）